臺灣高等法院臺中分院刑事判決　　96年度重上更(三)字第23號
上　訴　人
即　被　告　戊○○
選任辯護人　趙建興律師
上　訴　人
即　被　告　甲○○
選任辯護人　蔡壽男律師
自　訴　人　丁○○
自訴代理人　劉喜律師
上列上訴人等因偽造文書案件，不服台灣台中地方法院中華民國
89年8月15日第一審判決（民國88年度自字第1417號，移送案號
：台灣台中地方法院檢察署民國88年度偵字第14026號），提起
上訴，本院判決後，經最高法院第三次發回更審，本院判決如下
：
    主  文
原判決撤銷。
戊○○、甲○○均無罪。
    理  由
一、自訴意旨略以：上訴人即被告戊○○（下稱被告戊○○）在
    台中縣龍井鄉○○村○○路○段14號開設代書事務所，從事
    土地登記代理人之業務，於民國（下同）82年3月間，受告
    訴人丁○○之母姚蔡絨之委託，為丁○○之父姚來發（於
    81年6月1日死亡）所有坐落台中縣龍井鄉○○○段水師寮小
    段72地號，面積0‧0858公頃，權利範圍十分之一之土地，
    及其上建物即門牌台中縣龍井鄉○○村○○路水師寮巷19號
    （稅籍號碼：000000000000），台式土造平房，面積299平
    方公尺，權利範圍二分之一等遺產，辦理繼承登記。被告戊○○於承辦該業務時，發現姚來發另有坐落台中縣龍井鄉○○○段水師寮小段3之1（面積5‧3549公頃）、3之9（面積6
    ‧3675公頃）、3之11（面積3‧4884公頃）、5之1（面積0
    ‧2977公頃）、5之4（面積0‧0093公頃）、55之4（面積3
    ‧9980公頃）、55之5（面積1‧9819公頃）、同段水裡社小
    段391之1（面積3‧5907公頃）等地號之八筆土地，權利範
    圍各八五分之一之遺產，並明知姚來發、自訴人丁○○均未
    將上開八筆土地出賣予上訴人即被告甲○○（下稱被告甲○○），竟於辦妥繼承登記予自訴人丁○○後，與被告甲○○
    基於共同犯意之聯絡，於82年4月22日，在台中縣龍井鄉○○村○○路○段14號，盜用丁○○之印鑑章，偽造土地買賣
    所有權移轉契約書、土地登記申請書等私文書，並於同年月
    30日，被告戊○○利用其不知情之媳婦蒲嬋娟，行使上開契
    約書、申請書，持向台中縣清水地政事務所，辦理由丁○○
    將上開八筆土地應有部分出賣予被告甲○○之所有權移轉登
    記，使該地政事務所不知情之承辦人員，在土地登記簿上為
    不實之登載，將前揭八筆土地之應有部分各八五分之一登記
    為被告甲○○所有，足以生損害於地政機關土地登記管理之
    正確性及告訴人丁○○，因認被告二人涉有刑法第216條、
    第210條行使偽造私文書、刑法第217條盜用印章、刑法第
    214條使公務員登載不實文書罪嫌云云。
二、按犯罪事實應依證據認定之，無證據不得認定犯罪事實；不
    能證明被告犯罪或其行為不罰者應諭知無罪之判決，刑事訴
    訟法第154條第2項及第301條第1項分別定有明文。又按認定
    犯罪事實所憑之證據，雖不以直接證據為限，間接證據亦包
    括在內，然而無論直接證據或間接證據，其為訴訟上之證明
    ，須於通常一般人均不致有所懷疑，而得確信其為真實之程
    度者，始得據為有罪之認定，倘其證明尚未達到此一程度，
    而有合理之懷疑存在時，即難遽採為不利被告之認定，此已
    有最高法院76年度台上字第4986號判例可資參照。又採用情
    況證據認定犯罪事實，須其情況與待證事實有必然結合之關
    係，始得為之，如欠缺此必然結合之關係，其情況猶有顯現
    其他事實之可能者，據以推定犯罪事實，即非法之所許。
三、訊據上訴人即被告戊○○、甲○○堅詞否認有上開犯行，被
    告戊○○辯稱：伊受自訴人之母姚蔡絨之委託，辦理姚來
    發之遺產繼承登記時，發現姚來發另遺有上開八筆土地，經
    告知姚蔡絨後，姚蔡絨稱：上開土地早已出賣予甲○○
    ，姚蔡絨乃帶同被告甲○○前來，委託伊辦理上開土地之
    所有權移轉登記予被告甲○○等語。被告甲○○則自原審起
    始終辯稱：約於（民國89之）24年前，伊以新台幣（下同）
    2000 元向自訴人之父親姚來發購得上開土地亦即二丁份，
    因上開土地屬於永和宮王爺會（下稱王爺會）之公山，所有
    權人必須負擔義務，被告甲○○自買受土地以來均係以所有
    權人身分參加王爺會，每年繳交丁錢，並曾擔任爐主，82年
    間因姚蔡絨稱要過戶給伊，才帶伊至被告戊○○代書事務
    所辦理相關手續等語。
四、經查：
(一)、上開八筆土地所有權原屬自訴人之父姚來發所有，姚來發於
    81年6月1日死亡，自訴人之母姚蔡絨於82年間曾委託被告
    戊○○辦理姚來發所有上開房屋及基地之繼承登記，被告戊○○於辦理繼承登記時，於82年5月6日，以買賣為原因，將
    上開八筆土地所有權移轉登記予被告甲○○等情，業經被告
    戊○○、甲○○所坦承，並有土地登記簿謄本影本在卷足憑
    （見原審卷第15至36頁），從而本案之爭點乃在於被告戊○○辦理上開土地所有權移轉登記，是否係經自訴人之母姚蔡
    絨或自訴人同意而辦理，先此敘明。
(二)、永和宮之公山持分所有權必須與丁份隨同移轉：
１、永和宮山林土地設立及登記起源，是按照日本大正13年9 月
    前出生之男丁組成「王爺會」，共計281人，以281人為實際
    所有權人，即俗稱丁口，共計【281丁（口）】，永久不增
    減；又每年公山【實際所有權人】均需按其所有之丁份繳交
    丁錢，供王爺會每年廟會使用。有丁份者可以參加王爺會爐
    主、頭家的擲筊。有丁份的人就有公山的權利。丁份轉讓給
    別人，對公山就沒有權利。依永和宮慣例，丁份讓渡只要口
    頭講就算數，因當時收取的丁錢比丁份價值高。要繳丁錢時
    ，他們就會跟宮章講，宮裡的人就會去向受讓人收取丁錢等
    情，業據證人即負責永和宮文書業務之委員何金龍（按：現
    已死亡）於本院更一審時證述明確（見本院更一審卷第153
    至155頁）；於本院上訴審時，亦證稱：收丁錢時，如土地
    賣給別人，就不需要繳丁錢。因土地是永和宮的，在大正13
    年出生的二百多人，以【17人為丁首】做代表登記此筆土地
    等語（見本院上訴字卷第69頁，按：自訴人之祖先「姚連」
    即最初成立「王爺會」時17名丁首之一）。
２、證人即擁有王爺會丁份之乙○○於本院上訴審及本院更一審
    證稱：王爺會有丁口者就有土地，有丁份才有繳丁錢的義務
    ，沒有丁份者沒有辦法繳丁錢，也沒有辦法擔任爐主，依照
    永和宮慣例，【丁份轉讓時，都是口頭講就算數】，當時公
    山土地沒有耕作，是後來中二高開挖才有人要等詞（見本院
    上訴字卷第68頁背面、更一審卷第161、162頁）。
３、證人即姚得和之子姚清續於原審亦證稱：其父親為公山共有
    人，分十七股。是山林地，給村民砍材回來燒煮飯用。神明
    生日時，才由持分之共有人繳丁錢，做野台戲慶祝等語（見
    原審卷一第88頁）。
４、證人即當地村長兼永和宮副主任委員陳天送於本院更一審時
    證稱：伊沒有王爺會丁份，所以只能參與永和宮的事務，但
    是沒有辦法參加王爺會的權利義務等情（見本院更一審卷第
    166頁）。
５、證人即永和宮之信徒丙○○於本院更二審證稱：姚來發把他
    的丁份賣給李金鏞，是在繳丁錢時，姚來發說的。丁份賣給
    別人，就應該將公山移轉登記給別人。【以前公山買賣都是
    用講的】，現在如果丁份買賣就有移轉登記等語（見更二審
    卷第58、59頁）。此外，復有丁口數明細表1份在卷可參（
    見偵查卷第52至57頁）。是被告甲○○辯稱擁有王爺會丁份
    者始可享有公山權利，並應盡繳納丁錢之義務，可以擲筊擔
    任爐主或頭家，如沒有丁份，即無法繳交丁錢，擲筊擔任爐
    主或頭家，當時擁有丁份者須繳納丁錢，但公山沒有什麼價
    值，故如讓渡丁份都是用口頭約定，並向永和宮王爺會人員
    講明丁錢向何人收取即算數等情，應屬真實，而堪採信。
６、至於，自訴人雖於96年6月4日具狀檢陳系爭土地之土地登記
    簿謄本及整理表，用已說明系爭土地共有人並非即為被告所
    提出之所謂丁口數明細表內之人，丁口數明細表內之人並非
    即為共有人等語。然查，大正13年組成之「王爺會」，共計
    281人，以281人為【實際所有權人】，即俗稱丁口，共計
    281丁，當時係【以其中17人為丁首】做代表登記系爭土地
    乙情，前已敘明，參照證人乙○○、丙○○上開所證：【丁
    份轉讓時，都是口頭講就算數】、【以前公山買賣都是用講
    的】等語，益證系爭土地自日據時代大正13年起，除登記代
    表人（丁首）17人外，原本即存在擁有實際所有權之其他丁
    口，但在土地登記簿上未登記為共有人之情形，故有「丁份
    轉讓時，都是口頭講就算數」之情形。又查，證人丙○○於
    本院亦具結證稱：「（根據土地登記簿謄本所載，為何目前
    有些人土地登記簿上有名義，但是丁口明細表上沒有他的名
    字；有些人他丁口數明細表上有名，但是土地登記簿上沒有
    名？）有的有土地有丁口但搬到別處沒有繳丁錢，或信仰別
    的教，沒有繼續繳丁錢，所以丁口（就）沒有名。有的依照
    祖先繼承到丁口，但是沒有辦理移轉登記土地」等語（見本
    院卷第187頁），可知系爭土地最初雖組成「王爺會」，並
    共有281丁口，以其中17人為丁首，但在時代變遷下，土地
    登記簿名義人等之後代子孫因信仰關係或其他原因，致土地
    有所有權名義（持份），但未繼續繳納丁錢，而失去丁口名
    義；且如前所述，最初登記者僅有丁首17人，因此，丙○○
    所證「有部分實際所有權人繼承丁口，但是沒有辦理移轉登
    記土地」等語，核亦與「王爺會」之組織慣例吻合。何況，
    由自訴人提出系爭土地登記謄本觀之，謄本本身係96年4月
    26日所列印，其中部分共有人係88、89、90、91、92、93及
    95年間始分別以買賣、贈與或分割繼承等原因而取得共有權
    ，有上開土地登記謄本附卷外可稽（見自訴人96年6月4日向
    本院所提刑事理由狀附件，單獨裝釘一宗），然而，自訴人
    資以比較之「丁口數明細表」，原係依據87年10月27日土地
    登記謄本資料而來，有「丁口數明細表」1份在卷為憑（含
    土地持分表，見臺灣臺中地方法院檢察署88年度偵字第1402
    6 號卷第48至57頁）。是以，縱使87年間「丁口數明細表」
    與自訴人所提96年間土地登記謄本不盡符合，因事後（87年
    以後）各共有人間變更之後，乃當然之理，然自訴人竟以時
    間相距8年多之後之土地登記共有人情形（88年以後並有多
    項移轉登記情形），比對「丁口數明細表」並進而提出上開
    質疑，其主張即難以憑信。
７、又，證人姚清續（丁○○之堂兄）於89年2月18日，在原審
    雖證稱：「我父親（指姚得和）和我叔父姚來發將『木材』
    各以二千元賣給他（指甲○○）砍來使用，並照顧山不要被
    人偷砍，沒有將土地賣給他；因為我搬家北上苗栗縣竹南鎮
    ，我父親不便照顧，所以才將（木）材賣給他。」「去年或
    前年，他（甲○○）去我家向我父親說土地已賣給他，要拿
    證件辦理過戶，我父親有言二千元要買什麼地，二千元是賣
    木材而已，所以沒有將證件給他」等語（見原審卷一第88頁
    反面、第89頁正反面）。然查，姚清續之父親姚得和已將其
    丁口二份出賣予被告甲○○乙節，已據證人何金龍、乙○○
    證述綦詳（詳後段論述），而且，「王爺會」丁口與實際所
    有權隨同移轉，前已敘及，何況，系爭土地在88年間因中部
    第二高速公路開發，經台中縣政府以88年2月2日府地字第
    31974號公告徵收（土地徵收部分，參見偵查卷第19、108頁
    所示土地登記謄本），被告甲○○因登記為系爭土地共有人
    而領取200餘萬元，此為自訴人、被告甲○○所不爭執。是
    以，證人姚清續倘若承認：「其父親姚得和所出售者係包括
    土地在內」，勢必影響其自己因土地所得主張之權利。故姚
    清續上開證詞於其自己有相當利害關係，其上開證詞尚難採
    為不利於被告二人之證據。至於，證人陳秀寶於本院上訴審
    固證稱：「我不清楚賣土地之事，但有賣他（指甲○○）砍
    柴的權利。」「（何以僅賣被告砍柴？）這是山坡地，沒有
    價值，僅能砍柴而已。」「（何以知道此事？）是聽甲○○
    說的。」「（甲○○何時告訴妳買賣之事？）這個月（89年
    11月）才跟我說的」等語（見本院上訴卷第67頁反面、第68
    頁）。然審視其證詞，證人陳秀寶對於數十年前之土地買賣
    乙事，並未明確知其始末，是所謂「有賣他（指甲○○）砍
    柴的權利」，並不能憑此認定「未出售系爭土地實際所有權
    」。
(三)、被告甲○○確有向姚來發購買丁份二份及公山之持分：
１、證人何金龍於本院更一審時證稱：被告甲○○向姚來發、姚
    得和分別購買二丁口，故被告甲○○有四丁份，被告甲○○
    曾擔任爐主，伊雖沒有親自看到姚來發將土地出賣予被告甲○○，但是在擲筊爐主或頭家時，姚來發的丁份就說是讓給
    被告甲○○，而由被告甲○○來擲筊，擲筊時姚來發並無在
    場，因為他丁份已經賣掉不會在場；伊父親亦曾向他人購買
    丁份，是在很久以前，每個丁份三百元等情（見本院更一審
    卷第155至157頁）。
２、證人乙○○於本院上訴審及更一審時亦證稱：伊在20幾年前
    曾擔任過王爺會頭家，5年前擔任過爐主，20幾年前，伊擔
    任頭家，向姚來發、姚得和收丁錢的時候，他們二人說叫伊
    去跟甲○○收，因為已經讓給甲○○，之後姚來發、姚得和
    就沒有繳丁錢，第一年向甲○○收取丁錢的時候，還沒有過
    名，第二年才把丁份名字改成甲○○，當時姚來發（按：自
    訴人之父）、姚得和（按：姚清續之父）是說賣給甲○○，
    但沒有說是什麼權利賣給甲○○，當時公山買賣的時候，連
    丁口一起賣，因為相思樹不值錢，都是口頭說的，因為沒有
    人要，並不是僅有砍竹子權利等情（見本院上訴審卷第68頁
    ）。
３、證人即當地村長兼永和宮副主任委員陳天送於本院更二審亦
    證稱：姚來發於二十幾年前，在廟裡說其丁份賣給甲○○。
    於自訴人代理人詰問時亦證稱：沒有看到姚來發把公山土地
    持分賣給甲○○，是聽姚來發本人講的等語（見本院更二卷
    第59、60頁）。
４、證人即永和宮之信徒丙○○於更二審證稱：姚來發把他的丁
    份賣給甲○○，是在繳丁錢時，姚來發說的。丁份賣給別人
    ，就應該公山移轉登記給別人。以前公山買賣都是用講的，
    現在如果丁份買賣就有移轉登記等語（見本院更二審卷第58
    、59頁）。
５、又被告甲○○於王爺會內確實擁有四丁份之事實，亦有永和
    宮王爺會公山丁口數明細表影本一份在卷足憑（見偵查卷第
    55頁）。而自訴人於本案審理迄今，從未提出繳納丁錢之相
    關證據，故被告甲○○確實曾向自訴人之父姚來發、案外人
    姚得和（姚清續之父）購買丁份，經口頭約定並告知王爺會
    人員，改由被告甲○○繳納丁錢，自訴人之父姚來發自此即
    未繳納丁錢等情，應堪認定。
(四)、被告戊○○辦理上開八筆土地所有權移轉登記確實出於自訴
    人之母姚蔡絨之委託，並經自訴人同意：
１、辦理姚來發遺產繼承登記及上開八筆土地辦理移轉登記所需
    之自訴人印鑑證明，係由自訴人於82年3月3日，親自至戶政
    事務所辦理印鑑登記並同時申請核發印鑑證明三份等情，亦
    有台中縣龍井鄉戶政事務所於92年10月15日以中縣龍戶字第
    0920003039號函覆在卷（見本院更一審卷第68至71頁），足
    認上開印鑑證明確實係由自訴人所親自申請交予被告戊○○
    無訛。自訴人原否認申辦印鑑證明，嗣經本院更一審時提示
    上開函文，始改稱係跟被告戊○○去辦理的但不知道要申請
    幾份云云，顯屬迴避之詞。本院審之印鑑證明於社會觀念中
    乃屬證明本人印章真正之重要證明文件，本件自訴人之母姚
    蔡絨若僅有委託被告戊○○辦理上開房屋及基地之繼承登
    記，僅需一份印鑑證明，自訴人豈需申請三份印鑑證明交予
    被告戊○○？又被告戊○○僅係受委託辦理繼承登記之代書
    ，與被告甲○○縱屬認識，亦無證據足資證明兩人有何深交
    。衡諸常情，若非自訴人之母姚蔡絨告知曾有上開土地丁
    份買賣之事，被告戊○○豈能尋得被告甲○○出面辦理所有
    權移轉登記？再參諸自訴人之父姚來發確實曾將公山丁份讓
    予被告甲○○等情已如前述，應認被告戊○○辦理上開八筆
    土地所有權移轉登記確實出於自訴人之母姚蔡絨之委託無
    訛。
２、至於，證人姚蔡絨於偵查中固證稱：伊委託代書戊○○辦
    理前揭房地繼承登記時，戊○○並未告訴伊關於其夫姚來發
    另遺有系爭土地之事，伊亦未與甲○○一同前往代書戊○○
    處等語（見偵查卷第45頁正反面），該證詞不僅與證人李林
    玉於89年11月2日證述：「土地20幾年前就買的，姚來發死
    後，姚來發之妻（指姚蔡絨）至我家告訴我們，土地（已
    ）賣給我們，叫我們趕快去登記」等語不合，且查，上開土
    地於82年間移轉登記予被告甲○○，嗣於88年間因中部第二
    高速公路開發，經政府公告徵收，被告甲○○因登記為系爭
    土地共有人而領取200餘萬元等情，已如前述。故本件土地
    登記衍生之自訴案件，與自訴人即證人姚蔡絨之子有利害
    攸關，則證人姚蔡絨上開證述即難逕予採信。
３、姚來發之繼承人姚蔡絨、丁○○（自訴人）、姚寶珠、姚
    寶雪在82年4月6日訂立遺產分割契約，關於姚來發遺產中全
    部不動產部分（包括系爭8筆土地）協議均由自訴人繼承，
    而現金10萬元部分則由其餘繼承人均分，姚蔡絨等四名繼
    承人提供印鑑證明書並於遺產分割契約上蓋用各該印鑑章，
    俾憑辦理登記各情，有台中縣清水地政事務所88年8月6日清
    地一字第11215號函附遺產分割契約書、繼承系統表、印鑑
    證明書在卷可考（見偵查卷第150、156、157、167至170頁
    ）。由此可證系爭土地在姚來發過世後，其所有權（持份）
    移轉登記確係經過姚來發全體繼承人同意，全由自訴人丁○○繼承登記無誤。此外，參照自訴人親自前往戶政事務所辦
    理印鑑登記並同時申請核發印鑑證明三份等情觀之，可見系
    爭土地係在姚來發全體繼承人同意繼承登記予自訴人所有後
    ，再經自訴人履行「其父親姚來發與甲○○間之買賣契約」
    ，而提出印鑑章及印鑑證明書，同意由被告戊○○（代書）
    辦理繼承登記之同時，一併辦理土地移轉登記予被告甲○○
    各節，均甚明確。
(五)、自訴代理人雖指稱被告戊○○對於自訴人之母姚蔡絨委託
    其一併辦理所有權移轉登記，係因繼承登記費用，然對於相
    關費用前後說辭不一，顯見被告戊○○所述非屬真實云云，
    惟：本件係於82年3月間辦理上開繼承登記及所有權移轉登
    記，距自訴人提起本件自訴時已有時隔六年，而被告戊○○
    本案初始年近七旬，對於相關費用金額難免記憶不清，如果
    自訴人對於上開印鑑證明係親自辦理申請一節都辯稱記憶不
    清，更難苛求年近七旬之被告戊○○對於承辦登記事件之相
    關費用記憶明確，故尚難據此推認「被告戊○○辯稱受自訴
    人之母姚蔡絨委託而辦理移轉登記乙節」即屬虛偽。
(六)、另自訴人、自訴人之母姚蔡絨、被告戊○○、甲○○經原
    審送請法務部調查局測謊結果，雖認被告戊○○有說謊、自
    訴人應未說謊、被告甲○○不識字不能理解題目內容，不宜
    測謊、自訴人之母姚蔡絨年邁生理狀況不佳，不宜測謊等
    情，此有該局鑑定通知書一份在卷足憑（見原審卷二第7頁
    ），惟本院審之測謊鑑定，係依一般人若下意識刻意隱瞞事
    實真相時，會產生微妙之心理變化，例如：憂慮、緊張、恐
    懼、不安等現象，而因身體內部之心理變化，身體外部之生
    理狀況亦隨之變化，例如：呼吸急促、血液循環加速、心跳
    加快、聲音降低、大量流汗等異常現象，惟表現在外之生理
    變化，往往不易由肉眼觀察，乃由測謊員對受測者提問與待
    證事實相關之問題，藉由科學儀器（測謊機）紀錄受測者對
    各個質問所產生細微之生理變化，加以分析受測者是否下意
    識刻意隱瞞事實真相，並判定其供述是否真實，姑且不論上
    開函覆法院之鑑定通知書僅載明測謊結果，未載明測謊相關
    程式要件，例如：(一)經受測人同意配合，並已告知得拒絕受
    測，以減輕受測者不必要之壓力。(二)測謊員須經良好之專業
    訓練與相當之經驗。(三)測謊儀器品質良好且運作正常。(四)受
    測人身心及意識狀態正常。(五)測謊環境良好，無不當之外力
    干擾等要件，於證據能力已有可疑，縱認上開測謊鑑定有證
    據能力，然因測謊檢查之受測者可能因人格特性或對於測謊
    質問之問題無法真正瞭解，致出現不應有之情緒波動反應，
    故本院認測謊結果縱使呈現不實之情緒波動反應，仍不得採
    為推論犯罪之唯一證據，仍需有其他證據證明被告之犯罪行
    為，本件被告二人係在自訴人及其母姚蔡絨同意下，始辦
    理上開土地所有權移轉登記，已如前述，從而尚難單憑上開
    測謊結果推認被告二人即有上開犯罪。
(七)、戊○○係專業代書，自訴人之母姚蔡絨每年申報綜合所得
    稅事，經常委託戊○○辦理，業據自訴人於其自訴狀中敘明
    （見原審卷一第2頁）。且依自訴人於偵查中提出之書證，
    有封面為「土地權利書狀」，左下角記載「土地代書人戊○○代書事務所」之封面（見偵查卷第13頁），足認戊○○確
    為專業代書，對於一般土地之移轉、繼承、抵押權等登記，
    均係其業務。又永和宮丁份移轉時，公山之持分亦隨同移轉
    ，已經查證明確，無再傳訊其他證人必要。而二、三十年前
    ，一般鄉間無法律常識之人，不知法律規定不動產移轉時，
    須以書面訂之。通常不動產買賣時，係於以口頭講好後，才
    找代書辦理移轉登記，同時簽立不動產買賣書面契約。因此
    不能以未訂立書面契約，認姚來發與甲○○間，無上開丁份
    及公山持分之買賣。至系爭土地持分於64年間公告現值為五
    萬二千五百零八元，有自訴人所提出之地價謄本可憑。但系
    爭永和宮之公山為山坡地，原為永和宮之財產，登記給十七
    位代表（丁首），原本用途只能砍柴使用，有丁份者，即須
    繳交丁錢，前已敘及。是系爭土地並無利用及處分價值，其
    不及附近土地之價值甚明。因此不能以系爭土地持分之公告
    現值超過二千元非常多，認姚來發未以二千元之價格出賣公
    山持分部分給甲○○。
五、綜上所述，本件被告甲○○確實曾向自訴人之父姚來發購買
    上開八筆土地即王爺會二個丁份，經口頭約定並告知王爺會
    人員後，改由被告甲○○繳納丁錢，自訴人之父姚來發出賣
    上開公山後即未繳納丁錢，直至自訴人之母姚蔡絨於82年
    間委託被告戊○○辦理繼承登記，始查出尚有上開土地，故
    由自訴人之母姚蔡絨找被告甲○○出面，一併委託被告戊○○辦理所有權移轉登記，並由自訴人同意親自申辦三份印
    鑑證明交予被告戊○○辦理上開登記，均已如前述。本院認
    被告二人縱使有如自訴代理人於書狀所指在移轉登記過程若
    干細節有所疑問，然本院認被告二人並無自證無罪之義務，
    而本院前開所述相關證據，已足讓本院心證對於被告二人確
    有行使偽造文書、盜用印章、使公務員登載不實文書罪產生
    合理懷疑。此外，自訴人復無其他舉證，本院依上開法律規
    定及判例意旨，即應認被告二人上開犯罪應屬不能證明，原
    審疏未查明，逕對被告二人論罪科刑，顯有未恰，被告二人
    上訴否認犯罪，為有理由，自應由本院撤銷改判，另諭知被
    告二人無罪之判決。
六、據上論斷，應依刑事訴訟法第369條第1項前段、第364條、
    第343條、第301條第1項前段，判決如主文。
中　　華　　民　　國　　96　　年　　12　　月　　20　　日
            刑事第八庭  審判長法  官  羅  得  村
                              法  官  張  靜  琪
                              法  官  陳  宏  卿
上列正本證明與原本無異。
如不服本判決應於收受送達後十日內向本院提出上訴書狀，其未
敘述上訴之理由者並得於提起上訴後十日內向本院補提理由書（
均須按他造當事人之人數附繕本）。
                              書記官  柯  孟  伶
中　　華　　民　　國　　96　　年　　12　　月　　20　　日
